臺灣臺北地方法院民事判決
109年度訴字第2121號
原      告  呂藶桓  
            陳力維  
共      同
訴訟代理人  温令行律師
被      告  商喬企業有限公司

兼法定代理  
人          劉慶興  
共      同
訴訟代理人  林宇文律師
複代理人    游文愷律師
上列當事人間請求返還價金事件，本院於民國109年11月18日言
詞辯論終結，判決如下：
    主  文
被告商喬企業有限公司應給付原告呂藶桓新臺幣貳拾肆萬陸仟參
佰元，及自確定判決翌日起至清償日止，按年息百分之五計算之
利息。
被告劉慶興應給付原告呂藶桓新臺幣壹拾玖萬叁仟柒佰元，及自
確定判決翌日起至清償日止，按年息百分之五計算之利息。
被告商喬企業有限公司應給付原告陳力維新臺幣貳拾伍萬零參佰
玖拾元，及自確定判決日起至清償日止，按年息百分之五計算之
利息。
被告劉慶興應給付原告陳力維新臺幣壹拾玖萬捌仟柒佰壹拾元，
及自確定判決日起至清償日止，按年息百分之五計算之利息。
原告其餘之訴駁回。
訴訟費用由被告商喬企業有限公司負擔百分之十，被告劉慶興負
擔百分之十，原告呂藶桓負擔百分之四十，原告陳力維負擔百分
之四十。
本判決第一項於原告呂藶桓以新臺幣捌萬貳仟元為被告商喬企業
有限公司供擔保後，得假執行。但被告商喬企業有限公司如以新
臺幣貳拾肆萬陸仟叁佰元為原告呂藶桓預供擔保，得免為假執行
。
本判決第二項於原告呂藶桓以新臺幣陸萬肆仟元為被告劉慶興供
擔保後，得假執行。但被告劉慶興如以新臺幣壹拾玖萬參仟柒佰
元為原告呂藶桓預供擔保，得免為假執行。
本判決第三項於原告陳力維以新臺幣捌萬參仟元為被告商喬企業
有限公司供擔保後，得假執行。但被告商喬企業有限公司如以新
臺幣貳拾伍萬零叁佰玖拾元為原告陳力維預供擔保，得免為假執
行。
本判決第四項於原告陳力維以新臺幣陸萬陸仟元為被告劉慶興供
擔保後，得假執行。但被告劉慶興如以新臺幣壹拾玖萬捌仟柒佰
壹拾元為原告陳力維預供擔保，得免為假執行。
原告其餘假執行之聲請駁回。
    事實及理由
壹、程序方面：
一、按當事人得以合意定第一審管轄法院，但以關於由一定法律
    關係而生之訴訟為限，前項合意，應以文書證之，民事訴訟
    法第24條定有明文。查，依兩造約定以本院為第一審管轄法
    院，有房屋預定買賣契約書第26條、土地買賣契約書第17條
    可憑（見本院卷第57頁、第131頁、第168頁、第219頁），
    故本院自有管轄權，合先敘明。
貳、實體方面：
一、原告主張：
  ㈠原告呂藶桓（下稱呂藶桓，與陳力維合稱原告）部分
  ⒈呂藶桓於民國103年5月21日分別向被告商喬企業有限公司（
    下稱商喬公司）購買坐落苗栗縣○○鎮○○段000地號土地上之
    社區「LA MORE Ⅱ」（下稱系爭社區）編號A3戶5樓房屋、A2
    戶5樓房屋（下分別稱A3戶5樓房屋、A2戶5樓房屋），並向
    被告劉慶興（下稱劉慶興，與商喬公司合稱被告）購買上開
    房屋之基地應有部分（下分別稱A3戶5樓土地、A2戶5樓土地
    ，與A3戶5樓房屋、A2戶5樓房屋，各合稱為A3戶5樓房地、A
    2戶5樓房地），且分別與商喬公司、劉慶興簽訂房屋預定買
    賣契約書、土地預定買賣契約書（下分別稱系爭呂藶桓房屋
    、土地買賣契約），約定A3戶5樓房屋總價新臺幣（下同）2
    83萬4,000元、土地總價222萬6,000元，呂藶桓已付房屋價
    款39萬6,000元、土地價款31萬元；A2戶5樓房屋總價248萬6
    ,000元、土地總價195萬4,000元，呂藶桓已付A2戶5樓房屋
    價款34萬7,000元、土地價款27萬4,000元。
  ⒉因呂藶桓無力續付款項，乃於105年5月25日委由訴外人李宜
    陽（下稱李宜陽）與被告合議解除A3戶5樓房地買賣契約，
    並約定由被告收取A3戶5樓房地總價7%之價款充作違約金，
    其餘已繳價款未充作違約金部分35萬1,800元，則轉作A2戶5
    樓房地之價款，房屋土地價款各分得19萬7,620元、15萬4,1
    80元。嗣因呂藶桓仍無力續付款項，被告遂解除A2戶5樓房
    地買賣契約，並依系爭呂藶桓房屋買賣契約第18條第1項、
    土地買賣契約第10條第1項第1款約定，沒收A2戶5樓房地已
    繳價款各54萬94,620元、42萬8,180元充作違約金。惟該違
    約金已逾房地總價21.91%顯然過高，應酌減為房地總價7%為
    合理，請求酌減違約金如附表所示之金額，並請求被告返還
    逾收之不當得利（計算式詳如附表備註欄所示）。
  ㈡原告陳力維（下稱陳力維，與呂藶桓合稱原告）部分
  ⒈訴外人呂徐好（下稱呂徐好）前向商喬公司購買系爭社區編
    號A5戶6樓房屋（下稱A5戶6樓房屋），並向劉慶興購買上開
    預售屋之基地應有部分（下稱A5戶6樓土地，與A5戶6樓房屋
    合稱為A5戶6樓房地）。且呂徐好與商喬公司、劉慶興簽訂
    房屋預定買賣契約書、土地預定買賣契約書（下分別稱系爭
    呂徐好房屋、土地買賣契約），約定A5戶6樓房屋總價289萬
    5,000元、土地總價227萬5,000元，呂徐好已付房屋價款40
    萬5,000元、土地價款32萬元。
  ⒉陳力維則於103年5月21日向商喬公司購買系爭社區編號A2戶4
    樓房屋（下稱A2戶4樓房屋），並向劉慶興購買上開預售屋
    之基地應有部分（下稱A2戶4樓土地，與A2戶4樓房屋合稱為
    A2戶4樓房地）。且陳力維與商喬公司、劉慶興簽訂房屋預
    定買賣契約書、土地預定買賣契約書（下分別稱系爭陳力維
    房屋、土地買賣契約），約定A2戶4樓房屋總價240萬8,000
    元、土地總價189萬2,000元，陳力維已付房屋價款33萬7,00
    0元、土地價款26萬5,000元。嗣因呂徐好無力繼續給付A5戶
    6樓房地款項，乃於105年5月25日委由呂藶桓與被告協議解
    除該房地買賣契約，並約定由被告收取該房地總價7%之價款
    充作違約金，其餘已繳價款未充作違約金部分36萬3,100元
    ，則轉作陳力維購買之A2戶4樓房地價款，房屋土地價款各
    分得20萬2,350元、16萬0,750元。
  ⒊嗣因陳力維仍無力續付款項，被告遂解除A2戶4樓房地買賣契
    約，並依系爭陳力維房屋買賣契約第18條第1項、土地買賣
    契約第10條第1項第1款約定，沒收A2戶4樓房地已繳價款各5
    3萬9,350元、42萬5,750元充作違約金。惟該違約金已逾房
    地總價22%顯然過高，應酌減為以房地總價7%為合理，請求
    酌減違約金如附表所示之金額，並請求被告返還逾收之不當
    得利（計算式詳如附表備註欄所示）。
  ㈢且依財政部公布之105年度營利事業各業所得額暨同業利潤標
    準，不動產投資興建之淨利率為10%，被告因原告解除契約
    所受之損害，應小於房地總價7%。縱原告履約，被告興建房
    屋銷售可得享受利益至多亦為房地總價10%，況被告所收取
    之上開違約金金額，已逾房地總價15%，故請求酌減違約金
    ，爰依民法第179條規定，請求被告返還上開不當得利。並
    聲明：⒈商喬公司應給付呂藶桓37萬0,600元，及自起訴狀繕
    本送達翌日起至清償日止，按年息5%計算之利息。⒉劉慶興
    應給付呂藶桓29萬1,400元，及自起訴狀繕本送達翌日起至
    清償日止，按年息5%計算之利息。⒊商喬公司應給付陳力維3
    7萬0,790元，及自起訴狀繕本送達翌日起至清償日止，按年
    息5%計算之利息。⒋劉慶興應給付陳力維29萬3,310元，及自
    起訴狀繕本送達翌日起至清償日止，按年息5%計算之利息。
    ⒌願供擔保，請准宣告假執行。
二、被告則以：
  ㈠李宜陽除以其本人名義向伊購買系爭社區A2戶6樓、A2戶7樓
    房地外，尚以陳力維、呂藶桓、呂徐好名義向伊購買該社區
    A2戶4樓、A2戶5樓，A3戶5樓、A5戶6樓房屋及各自基地應有
    部分。嗣經被告多次通知李宜陽繳納工程款項，其均置之不
    理，並告知無力繳納所購置之房地款項，依約伊應可解除各
    該房地契約後，將已繳價款部分沒收充當違約金。然經李宜
    陽與伊於105年5月25日協議後，伊同意李宜陽將其所購之6
    戶解除其中3戶契約（即A2戶6樓、A3戶5樓、A5戶6樓）、保
    留購買3戶（即A2戶4樓、A2戶5樓、A2戶7樓），並由被告收
    取解約3戶房地總價7%之價款充作違約金，其餘已繳價款則
    轉繳納保留3戶之款項，上開約定係附有以「購買保留3戶」
    為違約金減為房地總價7%之停止條件。而A3戶5樓、A5戶6樓
    為本件解除契約戶型之一，故依上開協議，僅收取房地總價
    7%計算之違約金，其餘已繳房地價款，則轉為A2戶5樓、A2
    戶4樓保留戶之價款。嗣呂藶桓、陳力維仍無力繼續給付A2
    戶5樓、A2戶4樓房地款項，經伊解除A2戶5樓、A2戶4樓房地
    契約，並依各該房地買賣契約之約定，就A2戶5樓、A2戶4樓
    已繳價款充作違約金，惟該金額不包含A3戶5樓已繳價款35
    萬1,800元、A5戶6樓已繳價款36萬3,100元，因此款項乃基
    於雙方協議而轉作A2戶5樓、A2戶4樓之價款，非屬違約金性
    質；且原告就A2戶5樓、A2戶4樓房地未履約付清價款，則A3
    戶5樓、A5戶6樓辦理退戶時，約定以房地總價7%計算違約金
    之停止條件即未成就，故A2戶4樓、A2戶5樓、A3戶5樓、A5
    戶6樓違約金仍應回復契約約定按房地總價15%計算。
  ㈡況原告於協商後，直到伊解除A2戶5樓、A2戶4樓房地契約為
    止，均未繳交何款項，亦拒絕銀行核撥貸款予伊，而李宜陽
    本人購買之A2戶7樓房屋暨土地應有部分，亦另案訴請酌減
    違約金，並經臺灣高等法院107年度上易字第358號判決確定
    ，足見渠等實無購買意願，卻以上開協議手法欺騙伊，於提
    高保留戶A2戶4樓、A2戶5樓、A2戶7樓已繳納款項後，再行
    主張酌減違約金，渠等行為顯違反誠信原則，無權利保護之
    必要。再者，原告與伊簽約時，既均已同意如有違約情事，
    伊得沒收房地買賣總價15%計算之金額為違約金，且該契約
    條款亦未與內政部預售屋定型化買賣契約應記載及不得記載
    之事項有違，原告即應受契約之拘束。且原告為預售屋投資
    人，本應考量己身財力風險，而非簽約購屋後無力繳付，再
    向法院請求酌減違約金，以減少損失，故其請求酌減違約金
    ，實無可取等語，資為抗辯。並聲明：㈠原告之訴暨假執行
    之聲請均駁回。㈡如受不利判決，願供擔保請准宣告免為假
    執行。
三、兩造不爭執之事項：
  ㈠呂藶桓於103年5月21日分別與商喬公司、劉慶興簽訂系爭呂
    藶桓房屋、土地買賣契約，向商喬公司購買系爭社區A3戶5
    樓房屋、A2戶5樓房屋，並向劉慶興購買A3戶5樓土地、A2戶
    5樓土地。約定A3戶5樓房屋總價283萬4,000元、土地總價22
    2萬6,000元，呂藶桓已付房屋價款39萬6,000元、土地價款3
    1萬元；約定A2戶5樓房屋總價248萬6,000元、土地總價195
    萬4,000元，呂藶桓已付房屋價款34萬7,000元、土地價款27
    萬4,000元。並於105年5月25日委由李宜陽與被告協議解除A
    3戶5樓房地買賣契約，約定由被告收取該房地總價7%之價款
    充作違約金，其餘已繳價款未充作違約金部分35萬1,800元
    ，則轉作呂藶桓購買之A2戶5樓房地價款，房屋、土地價款
    各為19萬7,620元、15萬4,180元。
  ㈡陳力維於103年5月21日分別與商喬公司、劉慶興簽訂系爭陳
    力維房屋、土地買賣契約，向商喬公司購買系爭社區A2戶4
    樓房屋，並向劉慶興購買A2戶4樓土地。並約定A2戶4樓房屋
    總價240萬8,000元、土地總價189萬2,000元，陳力維已付房
    屋價款33萬7,000元、土地價款26萬5,000元。
  ㈢呂徐好前分別與商喬公司、劉慶興簽訂系爭呂徐好房地契約
    ，向商喬公司購買系爭社區A5戶6樓房屋，向劉慶興購買A5
    戶6樓土地。約定A5戶6樓房屋總價289萬5,000元、土地總價
    227萬5,000元，呂徐好已付房屋價款40萬5,000元、土地價
    款32萬元。並於105年5月25日委由李宜陽與被告協議解除A5
    戶6樓房地買賣契約，約定由被告收取該房地總價7%之價款
    充作違約金，其餘已繳價款未充作違約金部分36萬3,100元
    ，則轉作陳力維購買之A2戶4樓房地價款，房屋、土地價款
    各為20萬2,350元、16萬0,750元。
四、本院之判斷：
    原告主張被告沒收已繳買賣款充作違約金，顯屬過高，違約
    金應以房地總價7%計算為適當，請求法院酌減違約金，並依
    民法第179條規定請求返還逾收之違約金等情，則為被告所
    否認，並以前詞置辯。
　㈠按違約金之性質分為損害賠償預定性及懲罰性，而當事人約
    定之違約金究屬何者，應依當事人之意思定之，如無從依當
    事人之意思認定違約金之種類者，則依民法第250條第2項規
    定，視為損害賠償預定性違約金（最高法院68年度台上字第
    3055號、86年度台上字第1620號判決意旨參照）。依系爭呂
    藶桓、陳力維土地買賣契約（下合稱系爭土地契約）第10條
    第1項第1款約定「倘甲方（即原告）反悔不買或違反第八條
    第一款約定、或其他違約情事者，經乙方（即劉慶興）催告
    五日後仍未履行或更正，乙方得逕行解除本約，解約時乙方
    得沒收依土地總價百分之十五計算之金額，但得沒收之金額
    超過甲方已繳價款者，則以已繳價款為限」，有系爭土地買
    賣契約在卷可按（見本院卷第123頁、第215頁），核其文義
    ，並無懲罰性違約金之約定，且兩造就該懲罰性違約金之性
    質乃損害賠償預定性違約金乙節，亦無爭執（見本院卷第32
    1頁），據此足證劉慶興與原告係合意於原告違約時，得不
    待舉證證明其損害係因債務不履行所致及其數額之多寡，即
    得請求原告給付違約金，故依民法第250條第2項規定，該等
    違約金應為具賠償總額預定性質之違約金。
　　另兩造對於系爭呂藶桓、陳力維房屋買賣契約（下合稱系爭
    房屋買賣契約，與系爭土地買賣契約合稱為系爭房地買賣契
    約）第18條第1項第1款約定究屬懲罰性或損害賠償預定性乙
    節固有爭執（見本院卷第301至303頁、第385頁），然核該
    條款係約定：「甲方（即原告）依本約第八條 經乙方（即
    商喬公司）通知繳付價款或費用如逾期壹個月或不貸款者逾
    使用執照核發一個月仍未給付者，乙方得解除本契約，甲方
    無條件同意乙方沒收本約買賣總價之百分之十五計算之金額
    為懲罰性違約金（但該金額超過已繳價款者，則以已繳價款
    為限）外，如因之發生之各項稅費（包括因而產生之滯納金
    、罰款及手續費），或發生其他損害時，甲方應負補足及賠
    償責任，同時本戶房屋由乙方收回。若產權已完成移轉登記
    與甲方者，乙方可不經催告，逕行使用本約第十二條第六款
    中甲方提交之資料及證件將產權移轉回乙方。」（見本院卷
    第49頁、第164頁），顯然已明定屬懲罰性違約金。至內政
    部於100年3月24日內政部內授中辦地字第1000723995號公告
    修正（100年5月1日生效）行政院消費者保護委員會第185次
    委員會議通過之「預售屋買賣定型化契約應記載及不得記載
    事項」（下稱應記載及不得記載事項），壹、應記載事項第
    24條第4項規定「買方違反有關『付款條件及方式』之規定者
    ，賣方得沒收依房地總價款百分之＿（最高不得超過百分之1
    5）計算之金額。但該沒收之金額超過已繳價款者，則以已
    繳價款為限，買賣雙方並得解除本契約。」雖屬損害賠償預
    定性質之違約金，然依修正前消費者保護法第17條第1項及
    該法施行細則第15條第2項規定，中央主管機關選擇特定行
    業，公告規定其定型化契約應記載或不得記載之事項，未經
    記載於定型化契約者，仍構成契約之內容。且系爭房屋買賣
    契約、系爭土地買賣契約各自約定違約金沒收金額為房屋總
    價15%及土地總價15%，合計為房地總價之15%，並未逾前揭
    應記載事項及不得記載事項之規定，於法亦無不合。則
　　系爭土地契約）第10條第1項第1款約定賠償總額預定性違約
    金與系爭房屋買賣契約書第18條第1項第1款約定懲罰性違約
    金，均屬有效。
　㈡又按約定之違約金額過高者，法院得減至相當之數額，民法
    第252條定有明文。至於違約金是否相當，應依一般客觀事
    實、社會經濟狀況及當事人所受損害情形，以為衡量之標準
    ，若所約定之數額，與實際損害顯相懸殊者，法院自得酌予
    核減，並不因懲罰性違約金或賠償額預定性違約金而異。且
    違約金是否過高，應以解約時所生損害為酌定標準，不應將
    契約解除後之因素列入考量，或將契約解除後所發生之損害
    作為酌減違約金之標準（最高法院82年度台上字第2529號、
    86年度台上字第1084號、92年度台上字第2046號裁判意旨參
    照）。茲查：　
　⒈呂藶桓A2戶5樓部分：
　　呂藶桓本已繳納A3戶5樓房屋價款39萬6,000元、土地價款31
    萬元，為兩造所不爭執，而依前述，解除房地買賣契約之A3
    戶5樓已繳價款未充作違約金部分，轉作A2戶5樓房地價款之
    金額則為35萬1,800元（即房價19萬7,620元、地價15萬4,18
    0元），此亦有呂藶桓與商喬公司所簽立之切結書在卷可憑
    （見本院卷第245頁）。且因呂藶桓仍未繳納後續價款而解
    除A2戶5樓房地買賣契約，被告遂將呂藶桓本已繳納之價款
    ，及解除契約戶已繳價款轉為A2戶5樓之款項共97萬2,800元
    均沒收，亦為兩造所不否認。故就此戶被告收取違約金金額
    ，各約占房屋總價21.9%、土地總價21.9%（計算式詳如附表
    備註欄所示），顯然過高，且已逾A2戶5樓房地買賣契約約
    定之總價15%，此部分雖為被告否認，並抗辯：呂藶桓於105
    年5月25日與被告協議解除A3戶5樓房地買賣契約，係以呂藶
    桓就保留之A2戶5樓付清價款為停止條件，倘保留之A2戶5樓
    未履行付款義務，該退還A3戶5樓之違約金應回復按總價款1
    5%計收，呂藶桓就保留之A2戶5樓房地既未履約，則A3戶5樓
    房地辦理退戶時約定以總價7%計算違約金之停止條件未成就
    而未生效（見本院卷第385頁），故自A3戶5樓退戶轉到A2戶
    5樓房地之價款各19萬7,620元、15萬4,180元，自不得計入A
    2戶5樓已繳價金，仍屬A3戶5樓之違約金云云。然觀諸前開
    呂藶桓之切結書內容記載：「違約金為總價7%，另7%併入A2
    5F自備款」等語，有該切結書在卷足憑（見本院卷第245頁
    ），全未附有呂藶桓違約上開約定即失效之客觀書證；再者
    ，該等違約金比例既係由被告與呂藶桓協商後決定，並為被
    告所採用，被告本應受該切結書之拘束，自難認呂藶桓就此
    有何權利濫用之處，是被告前揭所辯尚無足採。則呂藶桓就
    A3戶5樓房地已繳價款未經沒入為違約金部分，既已轉為A2
    戶5樓房地已繳納價款，被告連同呂藶桓原已繳納A2戶5樓價
    款，共沒收房屋價款54萬4,620元、土地價款42萬8,180元，
    確已超過A2戶5樓房地買賣總價15%，即房屋價款37萬2,900
    元、土地價款29萬3,100元（計算式詳如附表備註欄所示）
    ，於超過房地買賣總價15%之部分，被告自不得本於A2戶5樓
    房地買賣契約主張沒收。
　⒉陳力維A2戶4樓部分：
　　呂徐好已繳納A5戶6樓房屋價款40萬5,000元、土地價款32萬
    元，為兩造所不爭執，而依前述，解除契約之A5戶6樓已繳
    房地價金未經沒入為違約金部分，則約定轉作陳力維A2戶4
    樓之房地價款36萬3,100元（即房價20萬2,350元、地價16萬
    0,750元），有呂徐好與商喬公司簽立之切結書在卷可憑（
    見本院卷第247頁）。且因陳力維未繳納後續款項而解除A2
    戶4樓房地買賣契約，被告遂將上開呂徐好已繳價款部分轉
    為A2戶4樓之款項，及陳力維已繳款項共96萬5,100元均沒收
    ，亦為兩造所不否認。故就此戶被告收取違約金金額，各約
    占房屋總價22.4%、土地總價22.5%（計算式詳如附表備註欄
    所示），顯然過高，且已逾A2戶4樓房地買賣總價15%，此部
    分雖為被告否認，並抗辯：呂徐好於105年5月25日與被告協
    議解除A5戶6樓房地買賣契約，並以陳力維保留購買之A2戶4
    樓付清價款為停止條件，倘保留之A2戶4樓未履行付款義務
    ，該退還A5戶6樓之違約金應回復按總價款15%計收，陳力維
    就該保留購買之A2戶4樓房地既未履約，則A5戶6樓房地辦理
    退戶時約定以總價7%計算違約金之停止條件未成就而未生效
    （見本院卷第385頁），故自A5戶6樓退戶轉到A2戶4樓之房
    地價款各20萬2,350元、16萬0,750元自不得計入A2戶4樓已
    繳價金，而屬A5戶6樓之違約金云云，然觀諸呂徐好之切結
    書內容記載：「違約金為總價7%，另7%併入A24F自備款」等
    語，有該切結書附卷足憑（見本院卷第247頁），全未附有
    陳力維違約上開約定即失效之客觀書證；再者，該等違約金
    比例既係被告與陳力維協商後決定，並為被告接納採用，被
    告本應受該切結書之拘束，自難認陳力維有何權利濫用之處
    ，是被告前揭所辯均無足採。則呂徐好就A5戶6樓已繳價款
    未經沒入為違約金部分，既已轉為A2戶4樓之房地價款，被
    告連同陳力維原已繳A2戶4樓價款，共沒收房屋53萬9,350元
    、土地42萬5,750元，確已超過A2戶4樓房地買賣總價15%，
    即房屋價款36萬1,200元、土地價款28萬3,800元（計算式均
    詳如附表備註欄所示），於超過房地買賣總價15%之部分，
    被告自不得本於A2戶4樓房地買賣契約主張沒收。
　㈢被告主張因原告違約而依系爭房地買賣契約，按總價15%計算
    沒收呂藶桓已繳價金即房屋37萬2,900元、29萬3,100元；沒
    收陳力維已繳價金即房屋36萬1,200元、28萬3,800元，固非
    無據，已如前所述。被告雖抗辯其已損失甚鉅，不應予酌減
    云云，然被告從事房屋興建銷售，一般而言，將房屋興建完
    成加以出售，扣除成本等，必有相當之營業利潤，被告雖因
    原告系爭房地買賣契約解除而受有損害，惟後續被告尚可就
    該解約之A2戶5樓及A2戶4樓房地委由代銷公司銷售，縱有代
    銷費用，於在一般情形下應非僅單一之代銷成本，仍應以已
    扣除全部營銷成本後之營業利潤喪失據以認定，較為合理。
    又財政部每年均就營利事業各種同業核定利潤標準，作為課
    徵所得之依據，其核定之同業利潤標準，自得作為被告興建
    房屋銷售之可得享受利益之計算依據，而財政部核定不動產
    投資開發、興建及租售同業利潤標準，淨利率為10%，有105
    年與106年度營利事業各業所得額暨同業利潤標準在卷可稽
    （見本院卷第399至401頁），應可作為本件審酌違約金是否
    過高之參考依據之一。再者，依卷附吉家網報導記載：根據
    實價登錄資訊，卻顯現投資客賺少賠多的情況，其中苗栗竹
    南大埔五街的一戶透天產品，相比2016年的入手價1258萬，
    今年2月轉手價已下跌228萬，落至1030萬，大賠228萬元，
    光一戶就折損近2成本金，其他透天也有12至148萬不等的賠
    售情況，僅有兩戶以平盤出售，但若論及持有、交易成本，
    也屬虧本，都顯見投資失利情況等語（見本院卷第403至405
    頁），足徵A2戶5樓及A2戶4樓房地於被告於105年11月30日
    以台北西松郵局第001624號存證信函向原告解約前（見本院
    卷第307至309頁），確均有售價貶損之情形，亦應於本件併
    予酌量。從而本院審酌上情，及呂藶桓、陳力維違約之程度
    、被告受損之情況，社會經濟狀況等一切情狀，認被告得沒
    收呂藶桓、陳力維之違約金，均應酌減為A2戶5樓及A2戶4樓
    房地總價之12%為適當。
　㈣按違約金經法院核減後，就減少部分應依不當得利規定返還
    。故本件經酌減後，就呂藶桓A2戶5樓房屋部分可沒收29萬8
    ,320元、土地部分可沒收23萬4,480元，被告沒收超逾上開
    金額部分即房屋部分24萬6,300元、土地部分19萬3,700元（
    計算式均詳如附表備註欄所示），已無法律上之原因，並致
    呂藶桓受有損害。另就陳力維A2戶4樓房屋部分可沒收28萬8
    ,960元、土地部分可沒收22萬7,040元，被告沒收超逾上開
    金額部分即房屋部分25萬0,390元、土地部分19萬8,710元（
    計算式均詳如附表備註欄所示），已無法律上之原因，並致
    陳力維受有損害。則呂藶桓、陳力維依民法第179條規定，
    請求商喬公司、劉慶興應分別就房屋、土地部分返還如上金
    額，自屬有據。又法院為酌減違約金之裁判，屬形成判決。
    故當事人（債權人）在法院為酌減違約金之裁判前，並無返
    還違約金之義務，必於法院為酌減裁判之法律效果形成後，
    請求權之一方（債務人）之請求權始確定發生，而有因債權
    人請求遲延給付另須支付遲延利息問題。（最高法院105年
    度台上字第2378號判決意旨參照）。則呂藶桓、陳力維於違
    約金酌減後，訴請不當得利返還部分，其遲延利息自應自判
    決確定翌日始得起算計付，逾此部分之利息請求則屬無據，
    不得准許。
五、基上，原告依民法第179條規定，請求商喬公司給付呂藶桓
    、陳力維各24萬6,300元、25萬0,390元，暨均自判決確定翌
    日起至清償日止，按年息5%計算之利息；及請求劉慶興給付
    呂藶桓、陳力維各19萬3,700元、19萬8,710元，暨均自判決
    確定翌日起至清償日止，按年息5%計算之利息，為有理由，
    應予准許；逾此部分，為無理由，應予駁回。又原告勝訴部
    分，兩造分別陳明願供擔保請准宣告假執行或免為假執行，
    均核無不合，爰分別酌定相當之擔保金額，予以准許。至原
    告敗訴部分，其假執行之聲請已失所依據，應予駁回。
六、本件事證已臻明確，兩造其餘攻擊防禦方法及證據，核與判
    決結果不生影響，爰不一一論列，併此敘明。
七、據上論結，本件原告之訴為一部有理由，一部無理由，依民
    事訴訟法第79條、第85條第1項但書，判決如主文。　　
中　　華　　民　　國　　109 　年　　12　　月　 16 　　日
                  民事第七庭    法　官　王秀慧
以上正本係照原本作成。
如對本判決上訴，須於判決送達後20日內向本院提出上訴狀。如
委任律師提起上訴者，應一併繳納上訴審裁判費。
中　　華　　民　　國　　109 　年　　12　　月　　16　　日
                                書記官  何明芝
附表
購買人 戶別 項目 房屋（新臺幣）（與商喬公司訂約） 土地（新臺幣）（與劉慶興訂約） 小  計 備註 呂藶桓 A3/5F 總價 283萬4,000元 222萬6,000元 506萬元    已付價款 39萬6,000元 31萬元 70萬6,000元    沒收充作違約金金額 19萬8,380元 15萬5,820元 35萬4,200元 與被告協議就A3戶5樓房地辦理解除契約，並由被告收取A3戶5樓房屋、土地總價7%之款項，充作違約金。  A2/5F 總價 248萬6,000元 195萬4,000元 444萬元    已付價款 ①34萬7,000元 ②19萬7,620元 ①27萬4,000元 ②15萬4,180元 ①62萬1,000元 ②35萬1,800元 ①呂藶桓先前所付價款金額。 ②解除契約戶（A3戶5樓）已繳價款扣除充作違約金金額後，轉作為呂藶桓未退戶戶別之價款，A2戶5樓房屋、土地各分得19萬7,620元、15萬4,180元價款。   沒收充作違約金金額 54萬4,620元 42萬8,180元 97萬2,800元 沒收充作違約金金額占總價金之比例 房屋：544,6202,486,000元≒0.219（21.9％） 土地：428,1801,954,000元≒0.219（21.9％）   請求酌減違約金為 17萬4,020元 13萬6,780元 31萬0,800元 按房地總價7%計算 房屋：2,486,000元7%＝174,020 土地：1,954,000元7%＝136,780   請求返還之不當得利 37萬0,600元 29萬1,400元 66萬2,000元 房屋：544,620－174,020＝370,600 土地：428,180－136,780＝291,400   房地契約約定之違約金 37萬2,900元 29萬3,100元 66萬6,000元 按房地總價15%計算 房屋：2,486,000元7%＝372,900 土地：1,954,000元7%＝293,100   本院判斷之違約金金額 29萬8,320元 23萬4,480元 53萬2,800元 按房地總價12%計算 房屋：2,486,000元12%＝298,320 土地：1,954,000元12%＝234,480   本院判斷請求返還之不當得利 24萬6,300元 19萬3,700元 44萬元 房屋：544,620－298,320＝246,300 土地：428,180－234,480＝193,700 呂徐好 A5/6F 總價 289萬5,000元 227萬5,000元 517萬元    已付價款 40萬5,000元 32萬元 72萬5,000元    沒收充作違約金金額 20萬2,650元 15萬9,250元 36萬1,900元   陳力維 A2/4F 總價 240萬8,000元 189萬2,000元 430萬元    已付價款 ①33萬7,000元 ②20萬2,350元 ①26萬5,000元 ②16萬0,750元 ①60萬2,000元 ②36萬3,100元 ①陳力維先前所付價款金額。 ②呂徐好解除契約戶（A5戶6樓）已繳價款扣除充作違約金金額後，轉作為陳力維未退戶戶別之價款，A2戶4樓房屋、土地各分得20萬2,350元、16萬0,750元價款。   沒收充作違約金金額 53萬9,350元 42萬5,750元 96萬5,100元 沒收充作違約金金額占總價金之比例 房屋：539,350 ÷ 2,408,000 ≒0.224（22.4％） 土地：425,750 ÷ 1,892,000 ≒0.225（22.5％）   請求酌減為 16萬8,560元 13萬2,440元 30萬1,000元 按房地總價7%計算 房屋：2,408,000元7%＝168,560 土地：1,892,000元7%＝132,440   請求返還之不當得利 37萬0,790元 29萬3,310元 66萬4,100元 房屋：539,350－168,560＝370,790 土地：425,750－132,440＝293,310   房地契約約定之違約金 36萬1,200元 28萬3,800元 64萬5,000元 按房地總價15%計算 房屋：2,408,000元15%＝361,200 土地：1,892,000元15%＝283,800   本院判斷之違約金金額 28萬8,960元 22萬7,040元 51萬6,000元 按房地總價12%計算 房屋：2,408,000元12%＝288,960 土地：1,892,000元12%＝227,040   本院判斷請求返還之不當得利 25萬0,390元 19萬8,710元 44萬9,100元 房屋：539,350－288,960＝250,390 土地：425,750－227,040＝198,710